臺灣高等法院臺南分院民事判決　　95年度勞上易字第20號
上　訴　人　立朗科技股份有限公司
　　　　　　　　　　九路16號
法定代理人　乙　○
訴訟代理人　洪仁杰　律師
被　上訴人　戊○○
　　　　　　丁○○
上列當事人間請求給付薪資事件，上訴人對於中華民國95年5月3
日臺灣臺南地方法院第一審判決（94年度勞訴字第21號）提起上
訴，本院於96年1月2日言詞辯論終結，判決如下：
      主      文
上訴駁回。
第二審訴訟費用由上訴人負擔。
      事      實
甲、上訴人方面：
一、聲明：求為判決：(一)原判決不利於上訴人部分廢棄。(二)前開
    廢棄部分，被上訴人在第一審之訴及假執行之聲請均駁回。
二、陳述：除與原判決記載相同者，茲引用之外，補稱：
  (一)被上訴人戊○○部分：
    (1)原判決認上訴人已有任用並發薪之事實，即不得對之追究
      或開除，實有誤會。蓋以詐術使上訴人不知被上訴人戊○
      ○未符合任用要件者為戊○○，其不誠實之行為，已符合
      刑法背信罪之構成要件，不因於民國（下同）94年5月2日
      前，上訴人未察覺其不法行為，反而具備任用資格，戊○
      ○違反勞動契約或工作規則，情節重大。在其繳交人事保
      證書前，可認定未履行上訴人之工作規則第18條、第31條
      規定之義務，構成勞動基準法第12條第4款，雇主得不經
      預告終止契約，上訴人予以解雇，應屬合法。
    (2)戊○○有未經允許擅自下載上訴人電腦內資料之行為，更
      有刪除檔案之行為，已經證人黃健生及王友竹作證綦詳。
    (3)戊○○與上訴人之僱傭關係於94年4月28日終止，且其係
      因違反工作規則被依勞動基準法開除，無權請求資遣費。
  (二)被上訴人丁○○部分：
    (1)丁○○離職後雖完成書面交接，但其仍持有董事會及股東
      會錄音資料未交出，尚未完成交接，該錄音資料事關公司
      機密，屬上訴人之重要文件，丁○○拒絕交出，構成業務
      侵占罪。
    (2)丁○○確有使其電子郵件IP無法使電腦操作主管控管之行
      為。
    (3)丁○○有洩漏公司機密檔案予被上訴人戊○○之行為。
    (4)丁○○確於94年5月2日，未經允許擅入公司並向總經理黃
      健生大聲咆哮。
    (5)丁○○確向他人散播上訴人要大量裁員之不利謠言，致公
      司蒙受重大損失，丁○○之行為，明顯違反工作規則第27
      條第3款，上訴人將其開除，並不為過。
    (6)丁○○與上訴人之僱傭關係，應以上訴人委由律師發開除
      函之送達日即94年5月3日為終止日。且丁○○交出公司董
      事會及股東會錄音前，上訴人主張與其依法應給付丁○○
      之年終獎金及3日之薪資行使同時履行抗辯，拒絕發放。
三、證據：除援用第一審所提證據外，補提出立朗公司之職務移
    交清冊、薪資作業自我評審表、作業程序及控制重點、內部
    稽核報告、91年至94年公司員工每月在職人數表影本各1件
    為證，並聲請訊問證人黃健生。
乙、被上訴人方面：
一、聲明：求為判決：上訴駁回。
二、陳述：除與原判決記載相同者，茲引用之外，補陳：
  (一)被上訴人戊○○部分：
    (1)上訴人辯稱被上訴人戊○○未出具保證書給上訴人，而構
      成勞動基準法第12條第4款解雇事由等語，惟查：上訴人
      於94年5月2日所發之人事公告，其記載僅提及工作規則第
      18條及第27條，並未提及伊有違反工作規則第31條，上訴
      人於原審亦從未提及係因伊違反工作規則第31條而解雇，
      顯然當時上訴人並非基於其未繳交保證書而解雇，否則上
      訴人自可直接以違反工作規則第31條公告開除。
    (2)否認大量下載公司機密資料，或刪除公司電腦內之重要資
      料。上訴人係因其懷有身孕，為逼迫其離開公司，早於94
      年4月27日即對外徵才以取代其職缺。況使用電腦常須刪
      除部分資料，蓋過時或少用之檔案，若不刪除硬碟儲存空
      間會不足，且造成使用上不便，上訴人未能提出被刪除之
      重要資料，可見其說詞不實。上訴人從未購置發薪系統或
      軟體，薪資資料係由伊以人工計算，再輔以Excel計算功
      能而成，該檔案留在電腦中，且更會印出書面資料供總經
      理黃健生簽核，何來刪除之事？
  (二)被上訴人丁○○部分：
    (1)上訴人之董事會多半在台北開會，鮮少在南部開會，總經
      理黃健生通常都是與財會主管賴宏杰一起出席董事會，丁
      ○○根本未曾參與，如何負責記錄，且持有董事會錄音資
      料，況董事會鮮少錄音，並無所謂錄音帶留存之事。
    (2)竄改IP之事，上訴人先則稱其竄改IP危害公司留職停薪，
      繼則稱其未使用合法IP在公司網路上悠遊，末則稱電腦主
      管發覺其設址於公司電腦內的IP無故遭破壞，MIS主管無
      法得知其對外聯絡收發E-MAIL電子郵件內容，嗣因其指出
      根本無此能力如此做之後，又改稱係網路線拔除，可見其
      虛偽不實。
    (3)否認洩露公司機密檔案予戊○○，戊○○係公務之需，向
      伊要股東名冊，未違反規定。
    (4)對總經理黃健生大聲咆哮一事，當時其未正式離職，仍屬
      員工，是休假狀態，進出公司係屬權利，因上訴人不給付
      薪資，且係為查證假單是否經黃健生簽核，始進入公司，
      當時係黃健生辱罵其與戊○○。
    (5)否認向勤業事務所之會計師造謠謂立朗公司帳目之事。
    (6)上訴人將其由稽核主管降級為財務副理，其不能接受不合
      理之調遷，提出離職。上訴人提前於94年5月3日不法解雇
      ，違反勞動基準法第14條第1項第6款，且不符合同條項第
      2款之事由，其可依同條第4項準用同法第17條之規定，請
      求資遣費。
三、證據：除援用第一審所提證據外，補提出網路新聞資料1件
    、立朗公司之公司資料查詢1件、公司沿革資料1件、立朗公
    司最近年度及截至年報刊印日止股東會及董事會之重要決議
    資料1件、甲○○發給丁○○之簡訊內容1件、立朗公司章程
    1件為證，並聲請訊問證人己○○、丙○○、甲○○、李蔚
    宜、林咸亨。
      理      由
一、被上訴人主張：其等為夫妻，均受僱於上訴人，分別擔任稽
    核副理、人事課長，上訴人無故於94年4月28日中午，以「
    留職停薪」名義，強迫戊○○離開公司，並於翌日以E-MAIL
    公告全體員工，誣指其下載公司機密資料，並伊已留職停薪
    ，再於同年5月2日，以「違反工作規則第18條、第27條」為
    由，公告解僱戊○○，上訴人則於94年4月29日以丁○○任
    意竄改IP等為由，通知公司全體員工丁○○留職停薪接受調
    查，隨即於5月3日，以「違反工作規則第27條、第101條」
    為由解僱，被上訴人並無違反工作規則之情事，上訴人以上
    開事由解僱伊等，於法無據。被上訴人已於5月25日以存證
    信函通知上訴人終止兩造間之勞動契約，爰依勞動基準法之
    規定，請求上訴人給付戊○○工資33,871元、資遣費108,50
    0元，合計142,371元；給付丁○○工資16,129元，及年終獎
    金75, 000元，合計91,129元等語。（被上訴人其餘請求，
    經原審為其敗訴判決，未經被上訴人上訴，此部分已告確定
    ，爰不予敘述）。
二、上訴人則以：被上訴人戊○○任職上訴人，未依規定繳交人
    事保證書，況其未經允許擅自下載公司電腦內資料，更刪除
    重要檔案，情節重大，違反工作規則第18條、第31條，構成
    勞動基準法第12條第4款，伊自可不經預告終止契約，兩造
    之僱傭契約於94年4月28日終止，且其係被開除，無權請求
    資遣費，而丁○○則係因以不當方法使其電子郵件IP無法受
    電腦操作主管控管，且洩漏公司機密檔案予戊○○，又未經
    允許擅入公司向總經理大聲咆哮；向他人散播上訴人要大量
    裁員之謠言，致公司蒙受重大損失，違反工作規則第27條第
    3款，上訴人將其開除，於法有據，又丁○○持有公司董事
    會錄音帶，未交出前，伊主張就年終獎金及薪資之發放，行
    使同時履行抗辯權等語，資為抗辯。
三、被上訴人主張，戊○○原任上訴人之人事課長，丁○○原任
    上訴人之稽核副理，黃健生為上訴人之總經理，於94年4月
    29日以電子信函對全體員工告知，戊○○下載公司機密資料
    ，及丁○○任意竄改IP等行為，將其等留職停薪並調查，隨
    後於同年5月2日、3日，以戊○○違反工作規則第18條、第
    27條，丁○○違反第27條、第101條為由，公告將其等解雇
    之事實，已據其提出電子信函、公告為證（原審卷第10至12
    頁），且為上訴人所不爭執，堪信為信真實。
四、茲被上訴人主張，上訴人違法終止契約，應給付積欠工資及
    資遣費，上訴人則否認其主張，並以前揭情詞置辯，是本件
    應審究者，乃：(一)上訴人於94年5月2日、3日分別將戊○○
    、丁○○解雇是否合法？(二)被上訴人等與上訴人間之勞動契
    約何時終止？(三)被上訴人得否請求積欠工資、資遣費？金額
    若干？經查：
　(一)上訴人解僱被上訴人戊○○不合法：
    上訴人主張其係以戊○○違反工作規則第18條、第27條規定
    ，將其解雇，但戊○○否認違反上開工作規則，經查：
    (1)上訴人之工作規則第18條第1項及第2項第3款、第5款，固
      分別規定：新進人員於到職日至人資單位辦理報到手續，
      於7日內（含到職日）繳足應繳之證件，除特殊原因經人
      資單位事先同意後，得以延長，最多以3日為限；報到時
      應填具保證書、保密切結書，有工作規則附卷可稽（原審
      卷第64頁）。惟該條並未規定若違反時，得以解雇或免職
      ，再觀諸同工作規則第4章「保證」即第29條至第38條，
      亦僅於第31條規定：新進人員未依規定覓保並辦妥保證手
      續，則不予任用；如經稽核人員確認核保，認為保證人不
      符合保證人資格，經通知而未換保者將予以免職。因此，
      即使戊○○確未提出人事保證書（戊○○爭執其已提出）
      ，在新進時，固得不予任用而已，茲被上訴人既已任用，
      且戊○○已工作達2年7月之久，上訴人縱於94年4月底認
      定被上訴人戊○○未提出，亦僅係其定期命戊○○補正而
      已，尚難據此事由解雇戊○○或將其免職，上訴人既未通
      知戊○○補提保證書，即以違反工作規則第18條規定，將
      戊○○解雇，其解雇行為尚非合法，不生解僱之效力。
    (2)上訴人之工作規則第27條第2款固規定：員工洩漏公司技
      術上或營業上之機密，至公司蒙受重大損失者，公司可不
      經預告，逕予終止任用；且不需發予資遣費。其涉有刑責
      者移送法辦（原審卷第64頁背面）。上訴人辯稱戊○○任
      意拷貝公司電腦內之檔案，並提出13片磁碟片及其內容目
      錄為其證據。惟查：上開磁片內容，多屬人事相關檔案，
      尚非上訴人之技術上或營業上之機密，戊○○既擔任人事
      課長，持有上述檔案或將人事檔案儲存至磁片中備份，亦
      屬職務工作上之必要措施，難認係惡意複製或洩漏公司機
      密，上訴人以戊○○違反工作規則第27條規定，將其解雇
      ，亦有未合。
    (3)綜上所述，上訴人於94年5月2日，以被上訴人戊○○違反
      工作規則第18條、第27條，將其解雇，並不合法。
　(二)上訴人將丁○○解雇不合法：
    上訴人抗辯其係以丁○○違反工作規則第27條及第101條規
    定，將其解雇，但丁○○則否認其有違反上開工作規則之情
    事，經查：
    (1)上訴人之工作規則第27條第1款固規定：員工對於公司負
      責人、各級主管及其他同仁及其家屬，有恐嚇、脅迫或重
      大侮辱行為者，公司可不經預告，逕予終止任用；且不須
      發予資遣費（見原審卷第64頁背面）。上訴人主張丁○○
      對總經理黃健生有重大侮辱之行為，此為丁○○所否認。
      查：證人陳渭平（在場之員工）於原審證稱：「當日被上
      訴人夫妻與總經理在公司對話時，被上訴人夫妻聲音比較
      大，有聽到被上訴人夫妻及總經理爭執的情形，當時被上
      訴人丁○○問黃總經理說他是不是公司的員工，印象中黃
      總經理沒有回答這個問題，但黃總經理有反問被上訴人丁
      ○○，說他是不是公司的總經理，當時其有事情要做，並
      沒有專心在聽他們講些什麼。」等語（見原審卷第117、
      118 頁），依此項陳述，丁○○與總經理間，確因是否解
      僱丁○○發生爭執，雙方口氣必然不好，而有音量稍大之
      情事，但尚不能證明有重大侮辱負責人或主管即黃健生之
      情形，上訴人據此，逕依本條款規定，將丁○○解雇，難
      認有據。
    (2)又上訴人工作規則第27條第2款固規定：員工洩漏公司技
      術上或營業上之機密，致公司蒙受重大損失者，公司可不
      經預告，逕予終止任用（見原審卷第64頁背面）。上訴人
      主張丁○○無故將股東資料寄送戊○○，並破壞IP，此為
      丁○○所否認。查：證人王友竹（負責監控電子郵件之員
      工）於原審證稱：「丁○○郵寄給戊○○之電子郵件中有
      一封股東名冊的資料，…其不定期監控員工電腦，常常在
      網路上看不到丁○○，電腦收回後，檢查該電腦硬體，發
      現有數次網路斷線的痕跡，研判是人為去中斷網路連線的
      ，如果不考慮機率大小的話，被老鼠咬斷線也可能會造成
      找不到IP的情況，電線接觸不良也有可能造成同樣的情形
      ，所謂「人為中斷」是有人去介入產生，最簡單的方式就
      是把網路線拔掉。」等語（原審卷第121至123頁）。依證
      人之陳述，IP不存在之情形原因多端，無法據以認定丁○
      ○有破壞IP之行為（上訴人於本院已自承，丁○○可能係
      以拉掉插頭方式防止監控）。又戊○○擔任人事課長，因
      工作需要，請求丁○○將股東資料以電子郵件方式寄送，
      核屬執行職務之合理範圍，又丁○○與戊○○係夫妻，若
      戊○○欲竊取股東資料，可請丁○○直接複製成磁片帶回
      家即可，又何須以電子郵件方式傳送，是尚難認丁○○寄
      送股東資料之行為即係洩漏公司技術上或營業上之機密，
      又股東資料之寄送，亦難認會造成公司之損害，上訴人復
      未證明有何致公司蒙受「何」重大損失，上訴人遽依本條
      款，將丁○○解雇，於法尚非有據。
    (3)上訴人之工作規則第27條第3款固規定：員工散播不利公
      司之謠言，致公司蒙受重大損失者，公司可不經預告，逕
      予終止任用；且不需發予資遣費（原審卷第64頁背面）。
      上訴人主張丁○○向會計師散播不利公司之謠言，致公司
      無法貸款受有重大損失等語，此為丁○○所否認。查證人
      廖鴻儒（查核上訴人財務之會計師）於原審證稱：「那天
      其接到電話，被上訴人跟其說近期公司可能會大量裁員，
      請其在查核財務報表的時候要注意。」等語（原審卷第
      114頁），查丁○○身為公司員工，向查核會計師說近期
      公司可能會大量裁員，固有未當，惟依上訴人於本院所提
      出之人事資料，上訴人確實有員工持續減少（裁員）之情
      形，況其上開陳述，致多僅使查核會計師於查核時，更加
      慎重而已，並不致使上訴人因而受有何損失，至於上訴人
      其後向銀行貸款是否發生困難，亦與上訴人對會計師所作
      上開陳述，並難認有何直接關聯，是上訴人並未能證明，
      丁○○上述行為造成其何種重大損失。是上訴人以丁○○
      違反工作規則第27條第3款規定，將其解雇，難認為合法
      。
    (4)綜上所述，上訴人將丁○○解雇，並不合法。
  (三)上訴人於94年5月2日、3日解僱戊○○、丁○○之行為既不
    合法，則兩造間之勞動契約仍繼續存在，按雇主違反勞動契
    約或勞工法令，致有損害勞工權益之虞者，勞工得不經預告
    終止契約，勞動基準法第14條第1項第6款定有明文。被上訴
    人戊○○主張上訴人非法解雇，拒絕其進入公司上班，則其
    於94年5月25日以存證信函（見原審卷第16至19頁）對上訴
    人終止契約，上訴人於當日收受該信函，則被上訴人戊○○
    與上訴人間之勞動契約，於該日即終止。
    至被上訴人丁○○亦主張其與上訴人之勞動契約亦應於上開
    存證信函送達上訴人之94年5月25日終止，惟查，其於94年4
    月20日已向上訴人表示離職且已獲准，其自訂之離職日為94
    年5月10日等情，此為其所不爭執，則其與上訴人間之勞動
    契約自應於94年5月10日而終止。
  (四)被上訴人得請求之工資及資遣費部分：
    (1)戊○○部分：
      工資部份：
        戊○○於上訴人任職之薪資為42,000元，其薪資僅領至
        94年4月，終止勞動契約之日為94年5月25日，已見上述
        ，上訴人應再給付94年5月1日至25日止25日之工資，即
        33,871元（計算式：42,000×25/31日＝33,871）。
      資遣費部分：
        1.戊○○係依勞動基準法第14條第1項第6款規定終止勞
          動契約，已見上述，其同條第4項規定，準用同法第
          17條規定，其請求上訴人給付資遣費，即無不合。
        2.按在同一雇主之事業單位繼續工作，每滿1年發給相
          當於1個月平均工資之資遣費，計算之剩餘月數，或
          工作未滿1年者，以比例計給之。未滿1個月者以1個
          月計，勞基法第17條定有明文。戊○○自91年10月至
          94年5月25日間，任職上訴人公司，已見前述，任職
          期間為2年7月，依勞動基準法第17條之規定，上訴人
          應給付2又12分之7個月平均工資之資遣費。所謂平均
          工資，固謂計算事由發生之當日前6個月內所得工資
          總額除以該期間之總日數所得之金額，然兩造既不爭
          執戊○○月薪平均為42,000元，即應以此計算資遣費
          ，則戊○○得請求者為108,500元（計算式：42,000
          ×31/12（月）＝108,500）。
      綜上，被上訴人戊○○得請求之金額為142,371元。
    (2)丁○○得請求之工資及資遣費部分：
      應給付之金額：
        丁○○於上訴人任職之月薪為5萬元，僅領取至94年4月
        止，丁○○係於5月10日離職，則上訴人應再給付丁○
        ○自94年5月1日至94年5月10日之10日薪資16,129元（
        計算式：50,000×10/31（日）＝16,129），又年終獎
        金75,000元未付，此為上訴人所不爭執，二者合計共91
        ,129元。
      上訴人又辯稱丁○○未交出董事會及股東會錄音資料前
        ，其行使同時履行抗辯，拒絕支付上開款項等語。
        惟查：上訴人雖舉證人黃健生總經理為證，證明丁○○
        負責會議之錄音工作，但此為丁○○所否認，查黃健生
        即係與丁○○直接發生衝突之總經理，二人間亦曾因調
        動職務發生不快，其所為證言，尚難遽信。而依證人林
        咸亨於本院所為證述，「公司主管會議由參與會議之主
        管輪流做，由一人做不公平，都是書面紀錄，沒有要求
        錄音，有時會向丁○○借錄音筆而已」等語。（本院卷
        第103至104頁），是丁○○抗辯開會錄音非其職責，其
        未保有會議錄音帶云云，尚屬可信。此外上訴人又無法
        證明丁○○占有會議錄音帶，是其執此主張與其應給付
        之上開薪資、年終獎金，同時履行抗辯云云，尚屬無據
        。
五、從而，被上訴人等依勞動基準法之法律關係，請求上訴人給
    付戊○○142,371元，給付丁○○91,129元，及均自起訴狀
    繕本送達翌日即94年7月28日（原審卷第35頁）起，至清償
    日止，按年息百分之5計算之利息，為有理由，應予准許。
    原審判命上訴人如數給付，並依職權宣告假執行，及酌定相
    當擔保金額為免假執行之宣告，經核並無違誤；上訴人就此
    部分上訴，指摘原判決不當，求予廢棄改判，為無理由，應
    予駁回其上訴。
六、結論：本件上訴為無理由，依民事訴訟法第449條第1項及第
    78條，判決如主文。
中　　華　　民　　國　　96　　年　　1 　　月　　16　　日
                  民事第二庭   審判長法　官　 丁振昌
                                     法　官　 李素靖
                                     法　官　 吳上康
上為正本係照原本作成。
不得上訴。
中　　華　　民　　國　　96　　年　　1 　　月　　22　　日
                                     書記官   易慧玲
